【裁判字號】    89,上訴,2438
【裁判日期】    900410
【裁判案由】    偽造文書
【裁判全文】
臺灣高等法院刑事判決                          八十九年度上訴字第二四三八號
    上  訴  人
    即  被  告    丙○○
    選任辯護人    孫天麒
右上訴人即被告因偽造文書案件，不服臺灣臺北地方法院八十九年度訴字第一五三號
，中華民國八十九年六月十三日第一審判決（起訴案號：臺灣臺北地方法院檢察署八
十八年度偵緝字第九二九號）提起上訴，本院判決如左：
    主  文
原判決撤銷。
丙○○連續行使偽造私文書，足以生損害於公眾及他人，處有期徒刑陸月，如易科罰
金以參佰元折算壹日。
    事  實
一、丙○○前因殺人及違反槍砲彈藥刀械管制條例等罪，經法院判處應執行有期徒刑
    八年二月，嗣經減為應執行有期徒刑五年六月確定，於民國八十年三月三十一日
    縮刑期滿執行完畢（七十八年十二月七日縮短刑期假釋出監）；八十四年間復因
    違反藥事法案件，經法院判處有期徒刑八月，併科罰金二萬元確定，於八十八年
    八月十三日緝獲，八十九年四月十八日縮刑期滿執行完畢，仍不知悔改，於八十
    五年五、六月間，因受丁○○之委託代辦貸款而取得丁○○所交付之身分證及印
    章，丙○○為恐遭通緝之身分暴露，竟基於行使偽造私文書之概括犯意，於同年
    六月初某日（起訴書記載為八十五年六月十日及七月五日），持徐福、張明郎及
    丁○○等三人之身分證及印章，至臺北市○○街二九八號百利電話器材有限公司
    （下簡稱百利公司），委託不知情之百利公司負責人甲○○代為辦理將如附表所
    示原以徐福、張明郎名義租用之電話，過戶予丁○○，甲○○即指派不知情之百
    利公司職員王勝雄、葉壽暖二人，分別於如附表所示之時間，至中華電信股份有
    限公司臺灣北區電信分公司（下簡稱中華電信北區分公司）之臺北東區電信營運
    處、臺北北區電信營運處、臺北南區電信營運處，填寫「市內電話異動申請書」
    ，並於申請書上新客戶簽章處蓋用丁○○之印章，據以辦理租用電話之名義變更
    （有關申請過戶之租用電話號碼、申請異動日期、原登記租用名義人、受理申請
    過戶單位及代辦申請人，均詳如附表所示），足以生損害於中華電信股份有限公
    司對租用電話異動資料管理之正確性及丁○○。嗣丁○○因接獲中華電信北區分
    公司之電話異動通知單，向該公司聲明並未辦理如附表所示電話之異動，始悉上
    情。
二、案經臺灣臺北地方法院檢察署檢察官自動檢舉偵查起訴。
    理  由
一、訊據被告丙○○，供承持丁○○之身分證及印章委請百利公司負責人甲○○代辦
    租用電話名義之變更事宜不諱，惟矢口否認有行使偽造私文書之犯行，辯稱：（
    一）伊因遭通緝，遂經徵得丁○○之同意，以丁○○之名義申請裝設電話及於金
    融機構開立帳戶，雙方約定由丁○○提供身分證、印章、彰化商業銀行及郵局之
    存摺、提款卡，伊則按月支付新臺幣（下同）三萬元（調查證據聲請狀記載為一
    萬元）作為報酬，當場並有友人「乙○○」耳聞，伊陸續共支付約十萬元之報酬
    予丁○○，詎丁○○於自行交付身分證及印章未及一星期，為求自保，即另行申
    辦身分證遺失補發，伊非但從未向丁○○稱身分證遺失之事，且於丁○○取得補
    發之身分證後，猶委請甲○○辦理租用電話名義之變更。丁○○前後多次之指述
    互相矛盾，言詞閃爍，係為恐遭追訴誣告罪嫌；（二）於申辦本件電話租用名義
    變更之前，伊即以丁○○之名義申請000000000號或00000000
    0號呼叫器使用，足徵丁○○同意伊以其名義申請租用電話云云。
二、經查：
（一）被害人丁○○於警訊時雖指稱其於八十五年八月十九日接獲中華電信股份有限
      公司已完成電話裝機之通知，因酒醉意識不清而前去理論，並依承辦人之囑補
      具申請書，翌日經電信局承辦人員告以不可再變更，否則將紊亂作業，實則係
      其申請裝機云云（臺灣臺北地方法院檢察署八十五年度偵字第二四二二０號偵
      查卷第三頁及反面）；偵查中則改以：因被告稱可代辦銀行貸款，遂交付身分
      證，惟未貸得款項，被告復告以身分證遺失，其乃申請補發，嗣其與被告約在
      來來飯店書立切結書，經質問被告，被告答以漏未告知申請電話之事（同上偵
      查卷第二七頁及反面）；於原審調查、審理及本院調查時，復分別指述：其於
      八十五年五、六月間將身分證及印章交由被告辦理貸款，二人曾談論經營搬家
      公司之事，惟未決定申辦電話，亦未言及租用電話之細節，迄接獲通知單始向
      電信局報案，前去報案之際，猶不知電話乃被告所申請，並堅稱偵查中之證述
      實在，警訊時之所述則與事實不符等語（原審八十九年四月二十日訊問筆錄、
      六月一日審判筆錄，本院八十九年十二月十五日訊問筆錄）。雖被害人丁○○
      前後之指訴不一，惟由卷附（同上偵查卷第二八頁）丁○○與被告書立切結書
      之時間係八十五年十月二十二日以觀，乃證人甲○○、王勝雄及葉壽暖等三人
      於八十五年十月二十一日接受臺北市政府警察局中山分局員警訊問之後，已堪
      認丁○○係因被告允諾承擔如附表所示其中五支電話所生之一切責任並簽立切
      結書後，始應允於八十五年十月二十三日接受員警調查時陳稱因酒醉而遺忘曾
      託人申請電話之事；參以丁○○上開於本院調查時所為之證述，益徵丁○○於
      警訊時之指訴，與事實相左而未足採據。至丁○○於本院調查時稱若知悉係被
      告以其名義申請租用電話，即不會前去理論一節，無非事後迴護被告之詞，亦
      不足採信。
（二）丁○○之身分證係於八十五年七月二十日申請補發，有身分證影本附卷可稽（
      同上偵查卷第十一頁），而如附表所示電話申請變更租用名義之時間，則分別
      係八十五年六月十日、七月三日及七月五日，亦有「市內電話異動申請書」影
      本六紙在卷可參，足徵丁○○於申請補發身分證之際，尚未接獲中華電信股份
      有限公司之電話異動通知單，自不知被告冒名申請電話租用名義變更之事，被
      告所辯係於丁○○申請補發身分證之後，始申請辦理變更電話租用名義云云，
      顯與事實不符，益見其情虛。
（三）證人即百利公司負責人甲○○於偵查中經已證述：於申請如附表所示電話之過
      戶發生問題後，被告曾囑其對外稱電話過戶係丁○○親自委託辦理等語，並具
      狀敘明：被告持丁○○之身分證及印章至百利公司委託辦理電話過戶當日，告
      以丁○○在車上等候，因被告係公司常客，遂受託辦理過戶手續等情（同上偵
      查卷第七九頁至第八一頁），尤徵本件係被告因遭通緝，未敢以本人名義申請
      租用電話，趁申辦貸款之便，擅持丁○○之身分證及印章至百利公司，委託辦
      理電話過戶。
（四）本院經向中華電信股份有限公司查詢000000000號及0000000
      00號呼叫器租用者之資料，並提示予被告及丁○○辨識，彼二人均稱與上開
      呼叫器之租用人並不相識，已無足採認被告之所辯屬實；況丁○○縱前曾允諾
      被告以其名義申請租用呼叫器使用，亦未可執此遽認丁○○同意被告以其名義
      申請變更為如附表所示電話之租用人。
（五）綜上所述，被告上開所辯各節，均無非避就、卸責之詞，不足採信。另丁○○
      亦到庭證稱並不認識「乙○○」其人，及被告曾以電話通知其拖延出庭之時間
      等語，本院認本件事證已臻明確，無再予傳訊「乙○○」之必要，被告之犯行
      洵堪認定。
三、核被告所為，係犯刑法第二百十六條、第二百十條之行使偽造私文書罪。被告利
    用不知情之百利公司負責人甲○○囑由公司職員王勝雄、葉壽暖代辦電話過戶手
    續，為間接正犯。至被告盜蓋丁○○印章於「市內電話異動申請書」上（公訴人
    認係蓋用偽造之丁○○印章，尚有誤會，詳如後述），係屬偽造私文書行為之一
    部，不另構成盜用印章罪；其偽造私文書之低度行為，為行使之高度行為所吸收
    ，不另論罪。被告先後多次行使偽造私文書之犯行，時間緊接，手法相同，所犯
    又係構成要件相同之罪，顯係基於概括之犯意反覆而為，應依連續犯之規定論以
    一罪，並依法加重其刑。又被告有如事實欄所載之犯罪、科刑、執行情形，亦有
    臺灣高等法院檢察署刑案紀錄簡覆表附卷可佐。
四、原審基此認定，對被告予以論罪、科刑，固非無見；惟查，原判決：（一）如附
    表編號三有關受理申請過戶單位及代辦申請人之記載錯誤；（二）論結欄未援引
    刑法第五十六條之規定，致與主文、事實及理由之記載，未能配合；（三）未及
    適用九十年一月四日修正並於同年月六日施行之刑法第四十一條，均有未合。被
    告提起上訴，空言否認犯罪，固不足取，然原判決既有上開可議之處，即屬無可
    維持，應由本院予以撤銷改判。爰審酌被告雖不構成累犯之素行、犯罪之動機、
    目的、手段、所生危害及犯罪後之態度等一切情狀，量處如主文第二項所示之刑
    ，並諭知易科罰金之折算標準。
五、公訴意旨另以：被告丙○○偽造丁○○之印章一枚，由不知情之王勝雄、葉壽暖
    蓋於「市內電話異動申請書」上，因認被告另涉刑法第二百十七條第一項之偽造
    印章、印文罪嫌云云。按犯罪事實應依證據認定之，無證據不得推定其犯罪事實
    ，刑事訴訟法第一百五十四條定有明文；而事實之認定，應憑證據，如未能發現
    相當證據，或證據不足以證明，自不能以推測或擬制之方法，以為裁判基礎（最
    高法院四十年度臺上字第八六號判例意旨參照）。經訊據被告丙○○，則堅決否
    認有偽造丁○○印章、印文之犯行，辯稱：丁○○之印章乃其自行所交付等語。
    查丁○○為辦理貸款，而自行交付身分證及印章予丙○○之事實，迭據其證述綦
    詳，此外，本院復查無其他積極證據足認被告有偽造丁○○印章、印文之情事，
    此部分被告之犯罪尚屬不能證明，惟因公訴人認係前開論罪犯行之部分行為，爰
    不另為無罪之諭知。
據上論斷，應依刑事訴訟法第三百六十九條第一項前段、第三百六十四條、第二百九
十九條第一項前段，刑法第五十六條、第二百十六條、第二百十條、第四十一條，罰
金罰鍰提高標準條例第二條，判決如主文。
本案經檢察官劉惟宗到庭執行職務
中    華    民    國      九十      年        四        月      十      日
                              臺灣高等法院刑事第六庭
                                  審判長法  官  陳  春  秋
                                        法  官  高  明  哲
                                        法  官  王  麗  莉
右正本證明與原本無異。
如不服本判決應於收受送達後十日內向本院提出上訴書狀，其未敘述上訴之理由者並
得於提起上訴後十日內向本院補提理由書（均須按他造當事人之人數附繕本）。
                                        書記官  胡      儀
中    華    民    國      九十      年       四         月      十一    日
附表
┌──┬──────┬──────┬────────┬─────────┐
│編號│ 電話號碼│申請異動日期│原登記租用名義人│ 受理申請過戶單位 │
│    │            │            │                │ 代辦申請人       │
├──┼──────┼──────┼────────┼─────────┤
│一  │00-0000000  │  85.6.10.  │徐福            │臺北北區電信營運處│
│    │            │            │                │王勝雄            │
├──┼──────┼──────┼────────┼─────────┤
│二  │00-0000000  │  85.6.10.  │徐福            │臺北東區電信營運處│
│    │            │            │                │王勝雄            │
├──┼──────┼──────┼────────┼─────────┤
│三  │00-0000000  │  85.7.3.   │徐福            │臺北北區電信營運處│
│    │            │            │                │葉壽暖（原判決記載│
│    │            │            │                │為臺北東區電信營運
│    │            │            │                │處王勝雄）        │
├──┼──────┼──────┼────────┼─────────┤
│四  │00-0000000  │  85.7.5.   │張明郎          │臺北東區電信營運處│
│    │            │            │                │葉壽暖            │
├──┼──────┼──────┼────────┼─────────┤
│五  │00-0000000  │  85.7.5.   │張明郎          │臺北東區電信營運處│
│    │            │            │                │葉壽暖            │
├──┼──────┼──────┼────────┼─────────│
│六  │00-0000000  │  85.7.5.   │張明郎          │臺北南區電信營運處│
│    │            │            │                │葉壽暖            │
└──┴──────┴──────┴────────┴─────────┘
附錄：本案論罪科刑法條全文
刑法第二百十六條
行使第二百十條至第二百十五條之文書者，依偽造、變造文書或登載不實事項或使登
載不實事項之規定處斷。
刑法第二百十條
偽造、變造私文書，足以生損害於公眾或他人者，處五年以下有期徒刑。


司法院資訊處製作；財團法人民間司法改革基金會備份。
